最　高　行　政　法　院　判　決　　　　　　　　　　九十一年度判字第二○○號
　　上　訴　人　乙○○
　　被 上訴 人　財政部臺北市國稅局
　　代　表　人　甲○○
右當事人間因綜合所得稅事件，上訴人對於中華民國八十九年十一月廿八日臺北高等
行政法院八十九年度訴字第三十五號判決，提起上訴，本院判決如左：
　　主  文
上訴駁回。
上訴審訴訟費用由上訴人負擔。
　　理  由
本件上訴人（即原審原告）起訴主張︰按「自八十七年度綜合所得稅結算申報案件起
，納稅義務人使用繳稅取款委託書繳納綜合所得稅，經稽徵機關提兌無法兌領案件，
如屬繳稅取款委託書各項資料填寫正確且於三月三十一日已存足存款者，由稽徵機關
發單通知納稅義務人限期繳納，逾期未繳，自限繳期限屆滿次日起，加徵滯納金及滯
納利息；至於其他無法提兌案件，由稽徵機關填發繳款書通知納稅義務人限期繳納，
並應自結算申報期限截止之次日起，至繳納補徵稅款之日止，按日加計利息，一併徵
收，逾期未繳，自限繳期限屆滿次日起加徵滯納金及滯納利息。」是為財政部八十八
年十一月二日台財稅第八八一九五五一一三號函釋所揭示意旨。另按稅捐稽徵法第一
條之一規定：「財政部依本法或稅法所發布之解釋函令，對於據以申請之案件發生效
力。但有利於納稅義務人者，對於尚未核課確定之案件適用之。」又同法第四十八條
之三明文規定，稅捐之裁罰採從新從輕原則，滯納金之性質為行為罰，自可比照有關
罰鍰之規定。則本案自有前揭函釋之適用，即應自發單通知限繳期限屆滿之次日起，
始得加徵計算滯納金。準此，本案實無加徵滯納金之餘地可言。又上訴人八十五年度
綜合所得稅結算申報，係以繳稅取款委託書轉帳納稅方式繳納稅款，於八十六年三月
三十一日辦理結算申報。後上訴人於同年四月十三日自由時報一顯著篇幅報導上獲知
被上訴人扣繳稅款之作業流程，該新聞稿明確指出，使用繳稅取款委託書繳納稅款者
，其在三月二十日以前完成結算申報之申報戶，屬第一批扣款對象，亦即自該新聞稿
發布之日起算至四月二十日為第一批對象之扣款期間；而於三月二十日以後至三月三
十一日以前完成結算申報者，被上訴人將於四月底自其戶頭扣款。是以上訴人既於三
月三十一日完成結算申報，依據被上訴人前開新聞稿之指示，被上訴人當於四月底進
行扣繳作業；上訴人則於四月二十六日將稅款存入約定銀行帳戶以備被上訴人之提兌
，就程序上而言上訴人並未有遲延。且新聞紙具有公開昭告及政令宣導之傳播媒體功
能，依稅捐稽徵法第十八條第二項而言，新聞紙上之公告甚至有送達之效力，故其扣
繳作業流程公告之有效性自無庸置疑，上訴人依新聞紙所指示之扣繳日期而為稅款之
存入，其信賴應值得保護。然被上訴人逕自在發布三日後即同年四月十六日，便突襲
性的從原上訴人帳戶中扣款，以圖不當之滯納金利益，損害納稅義務人權益莫此為甚
。爰請求判決撤銷原處分及一再訴願決定等語。被上訴人則以：上訴人於辦理八十五
年度綜合所得稅結算申報，以繳稅取款委託書轉帳納稅，應自行繳納稅額為一、七一
七、一○二元，惟被上訴人辦理提兌時，上訴人約定轉帳帳戶存款餘額僅有一四、○
一四元，致存款不足無法提兌，被上訴人乃依財政部八十六年一月八日台財稅第八六
一八七八四二二號函釋，發單通知上訴人補繳稅款，並就存款不足金額一、七○三、
○八八元部分，自八十六年四月一日起算，每逾二日加計百分之一滯納金，計算至繳
納日（八十六年五月九日）計二五五、四六三元，並無不合。又上訴人於辦理八十五
年度綜合所得稅結算申報時，係以繳稅取款委託書轉帳納稅之方式繳稅，惟其既已明
知應繳納稅款為一、七一七、一○二元，且於結算申報截止日八十六年三月三十一日
其帳戶僅餘一四、○一四元，不足一、七○三、○八八元，上訴人即負有補足應納稅
款以備被告隨時兌領之義務，上訴人未立即補足應納稅款，遲至被上訴人八十六年四
月十六日辦理提兌時，仍未將應納稅款存入轉帳帳戶，致存款不足，無法兌領，自難
謂無過失。且納稅義務人應於每年三月底前，填具結算申報書，向該管稽徵機關申報
其上一年度應納之結算稅額，於申報前自行繳納，以繳稅取款委託書轉帳納稅方式僅
係方便納稅義務人申報繳納稅捐，免於提領繳付之不便，非謂納稅義務人有延後補足
稅款繳納之權利，上訴人未於結算申報截止日八十六年三月三十一日備足應納稅款，
與繳納期限之規定已有不合，復未於被上訴人辦理提兌前補足，參照司法院釋字第二
七五號解釋意旨，實難謂無過失，自應受罰。至上訴人主張本件尚未確定，應有財政
部八十八年十一月二日台財稅第八八一九五五一一三號函之適用，免加徵滯納金，惟
查上開函釋為自八十七年度綜合所得稅結算申報案件起始有其適用，本件為八十五年
度綜合所得稅結算申報，自尚無援引適用之情形等語，資為抗辯。原審斟酌全辯論意
旨及調查證據結果，以：本件上訴人於辦理八十五年度綜合所得稅結算申報時，固係
以繳稅取款委託書轉帳納稅之方式繳稅，惟其既已明知應繳納稅款為一、七一七、一
○二元，於結算申報截止日八十六年三月三十一日，其帳戶僅餘一四、○一四元，不
足一、七○三、○八八元，上訴人即負有補足應納稅款以備被上訴人隨時兌領之義務
，上訴人不僅未立即補足應納稅款，遲至被上訴人八十六年四月十六日辦理提兌時，
仍未將應納稅款存入轉帳帳戶，致存款不足無法兌領，而未按期繳納。又納稅義務人
應於每年三月底前，填具結算申報書，向該管稽徵機關申報其上一年度應納之結算稅
額，於申報前自行繳納，以繳稅取款委託書轉帳納稅方式僅係方便納稅義務人申報繳
納稅捐，免於提領繳付之不便，非謂納稅義務人有延後補足稅款繳納之權利，上訴人
未於結算申報截止日八十六年三月三十一日備足應納稅款，與繳納期限之規定已有不
合，復未於被上訴人辦理提兌前補足，參照司法院釋字第二七五號解釋意旨，實難謂
無過失，自應受罰。又從新從輕原則為法律不溯及既往及行政法上實體從舊原則之例
外，從歷史的沿革及法理，固有採用之必要與實益，然其適用對於一般信賴法律守法
之人民，或雖違背法律誠實接受制裁者而言，卻無可避免會造成極大的不公平，也傷
害人民對法律之信賴。因此，為顧及一般守法人民與違規者間利益之平衡，從新從輕
原則適用時應慎重。且按稅捐稽徵法第四十八條之三規定：「納稅義務人違反本法或
稅法之規定，適用裁處時之法律。但裁處前之法律有利於納稅義務人者，適用最有利
於納稅義務人之法律」，其係以法律有所變動為要件，本件所適用之法律並無變動，
即無從新從輕之適用。況上開財政部函釋，已明文限定自八十七年度綜合所得稅結算
申報案件起，始有其適用，故上訴人主張從新從輕適用其八十五年度綜合所得稅結算
申報案件，亦無可採為由，判決駁回上訴人之訴，維持原處分及一再訴願決定。上訴
意旨仍執前詞外，並主張：原審判決否准信賴保護原則之適用，顯有理由矛盾之重大
違誤；且原審判決認本件無財政部八十八年十一月二日台財稅第八八一九五五一一三
號函之適用，有違稅捐稽徵法第四十八條之三之規定，亦違背行政法上禁反言之原則
。是原審判決違背法令，求為判決廢棄原審判決，並撤銷原處分及一再訴願決定云云
。經查，信賴保護原則係指人民因相信既存之法秩序，而安排其生活或處置其財產，
則不能因嗣後法規之制定或修正，而使其遭受不能預見之損害，用以保障人民之既得
權，並維護法律尊嚴。財政部八十八年十一月二日台財稅第八八一九五五一一三號函
，固明釋：自八十七年度綜合所得稅結算申報案件起，納稅義務人使用繳稅取款委託
書繳納綜合所得稅，經稽徵機關提兌無法兌領案件，如屬繳稅取款委託書各項資料填
寫正確且於三月三十一日已存足存款者，由稽徵機關發單通知納稅義務人限期繳納，
逾期未繳，自限繳期限屆滿次日起，加徵滯納金及滯納利息；至於其他無法提兌案件
，由稽徵機關填發繳款書通知納稅義務人限期繳納，並應自結算申報期限截止之次日
起，至繳納補徵稅款之日止，按日加計利息，一併徵收，逾期未繳，自限繳期限屆滿
次日起加徵滯納金及滯納利息。則對八十五年度綜合所得稅之結算，自無上開函釋之
適用，即於八十六年三月底前申報八十五年度綜合所得稅時，並無該函釋存在，即無
法規變動之情節，自無信賴保護原則之適用。又該函釋已明示自八十七年度綜合所得
稅結算申報，始有上開函釋之適用，原審判決於本件有關八十五年度綜合所得稅結算
案件審理時，未適用該函釋意旨，亦無違稅捐稽徵法第一條之一、第四十八條之三等
規定；因其所持理由，無違上開函釋意旨，自無違公法禁反言之原則。原審判決核無
違誤，上訴人聲明廢棄，難謂有理由。
據上論結，本件上訴為無理由，爰依行政訴訟法第二百五十五條第一項、第九十八條
第三項前段，判決如主文。
中　　華　　民　　國　　九十一　　　年　　　一　　　　月　　　卅一　　　日
                    最 高 行 政 法 院  第 五 庭
                                審 判 長 法  官　　　廖　政　雄
                                         法  官　　　趙　永　康
                                         法  官　　　林　清　祥
                                         法  官　　　鍾　耀　光
                                         法  官      姜  仁  脩
右  正  本  證  明  與  原  本  無  異
　　　　　　　　　　　　　　　　　　　　 法院書記官　莊　俊　亨
中　　華　　民　　國　　九十一　　　年　　　一　　　　月　　三十一　　　日
